臺灣花蓮地方法院民事簡易判決
110年度花簡字第239號
原      告  劉力齊
被      告  林卉姍
上列當事人間債務人異議之訴事件，本院於中華民國110年10月1
9日言詞辯論終結，判決如下：
    主  文
㈠確認被告持有如附表所示本票對原告票據債權不存在。
㈡被告不得執臺灣新北地方法院102年度司票字第1654號民事裁 
  定，對原告強制執行。
㈢本院109年度司執字第21133號及110年度司執字第9999號強制 
  執行事件所為之強制執行程序，應予撤銷。
㈣被告應給付原告新臺幣107,542元，及自民國110年8月13日起
  至清償日止，按年息5%計算之利息。
㈤原告其餘之訴駁回。
㈥訴訟費用新臺幣3,750元，由原告負擔新臺幣400元，餘由被告
  負擔。
㈦本判決第四項得假執行；但被告如以新臺幣107,542元為原告預
  供擔保，得免為假執行。
    事實及理由
一、原告主張：被告持如附表所示之本票（下稱系爭本票）向臺
    灣新北地方法院聲請取得102年度司票字第1654號本票裁定
    （下稱系爭本票裁定），並據以向本院聲請強制執行，經本
    院以109年度司執字第21133號及110年度司執字第9999號事
    件（下稱系爭執行事件）執行在案，惟伊未在系爭本票發票
    人欄簽名及捺指印，其上之身分證字號亦錯誤不實，伊並未
    簽發系爭本票，不需依票上所載文義負責，請求確認被告持
    有系爭本票之本票票據債權對伊不存在，並依強制執行法第
    14條第2項規定，請求撤銷系爭執行事件對伊所為之強制執
    行程序，及被告不得執系爭本票裁定對伊為強制執行。又伊
    遭被告聲請法院強制執行扣走143,542元，被告係屬無法律
    上之原因而受有利益，致伊受有損害，構成不當得利，伊並
    得依民法第179條規定，請求被告如數返還，並聲明：㈠確認
    被告持有如附表所示本票對原告票據債權不存在；㈡被告不
    得執臺灣新北地方法院102年度司票字第1654號民事裁定，
    對原告強制執行；㈢本院109年度司執字第21133號及110年度
    司執字第9999號強制執行事件所為之強制執行程序，應予撤
    銷；㈣被告應給付原告新臺幣143,542元，及自起訴狀繕本送
    達翌日起至償日止，按年息5%計算之利息；㈤願供擔保請准
    宣告假執行。
二、被告則以：原告未依非訟事件法第195條規定於20日內提起
    確認之訴，其起訴於法不合；又伊自102年至109年均向法院
    聲請強制執行扣押原告受僱於第三人之薪資，法院均有合法
    送達證書可佐，被告從未提出異議；且伊持有原告軍人身證
    等證件影本，堪認原告確係系爭本票之發票人，應負清償責
    任等語，並聲明：原告之訴及假執行之聲請均駁回；若受不
    利判決，願供擔保請准宣告免為假執行。
三、本院之判斷：
  ㈠原告主張被告持系爭本票聲請取得系爭本票裁定，並據以向
    本院聲請強制執行，經本院以系爭執行事件受理等情，業據
    提出系爭本票、系爭本票裁定、系爭執行事件命令、公告等
    件影本為證，且為被告所不爭執，堪信為真實。
  ㈡原告另主張其未在系爭本票發票人欄簽名及捺印，不需依票
    上所載文義負責，則為被告否認，並以上開情詞置辯。經查
    ：
　⒈按發票人逾非訟事件法第101條（現為第195條）第1項所定之
    20日期間而起訴者，僅無同條第2項規定之適用，非謂逾此
    期間即不得起訴（最高法院76年度台再字第30號判決要旨參
    照），是被告主張原告未依非訟事件法第195條規定於20日
    內提起確認之訴，於法未合云云，顯屬誤會，先予敘明。
  ⒉按執行名義無確定判決同一之效力者，於執行名義成立前，
    如有債權不成立或消滅或妨礙債權人請求之事由發生，債務
    人亦得於強制執行程序終結前提起異議之訴，強制執行法第
    14條第2項定有明文；次按當事人主張有於己之事實者，就
    其事實有舉證之責任，民事訴訟法第277條定有明文；再按
    在票據上簽名者，依票上所載文義負責，票據法第5條第1項
    定有明文。又盜用或偽造他人印章、署名為發票行為，即屬
    票據之偽造，被盜用、偽造印章、署名者，因非其在票據上
    簽名用印為發票行為，自不負發票人之責任。而票據債務人
    於票據所為簽名或印文之真正，既屬於票據權利發生要件之
    一，且係對票據權利人有利，如經票據債務人否認其真正時
    ，關於票據記載簽名及印文之真正，自應由票據權利人負責
    證明。蓋因票據為無因證券，僅就票據作成前之債務關係，
    無庸證明原因而已，至該票據本身是否真實，即是否為發票
    人所作成，即應由票據債權人即執票人負證明之責，此觀之
    民事訴訟法第277 條規定之法理至明（最高法院50年度台上
    字第1659號判決意旨參照）。
  ⒊原告就系爭本票是否為其簽發乙節，請求送請筆跡鑑定，經
    本院將原告所提「房屋租賃契約書」、「結婚公證書」、「
    永豐銀行個人戶申請書」等件原本，連同原告於本院開庭時
    書寫之簽名及捺印，囑託法務部調查局鑑定比對上開文書中
    簽名及指紋，與系爭本票上之簽名及指紋是否相同，經該局
    受理後，依筆跡特徵比對及指紋特徵比對等鑑定方法鑑定後
    ，認系爭本票上之「劉力齊」筆跡與上開文書上「劉力齊」
    之筆跡筆劃特徵不同，研判應非同一人所書；系爭本票上指
    紋與原告當庭所捺十指指紋均不同，與上開文書上之指紋亦
    均不同，有法務部調查局文書暨指紋鑑識實驗室鑑定書可佐
    （本院卷第283至289頁），原告主張其未在系爭本票發票人
    欄簽名及捺印指紋，即非無稽。
　⒋被告雖稱其持有原告軍人身分證件影本，及其自102年至109
    年均向法院聲請強制執行扣押原告受僱於第三人之薪資，被
    告從未提出異議，足認系爭本票為原告簽發云云；然被告持
    有原告證件影本之原因不一而足，尚難率認系爭本票為原告
    所簽發；又由被告所陳其對原告歷次強制執行之文書資料觀
    之，其雖於102年5月間就原告對第三人陳秀英即日昇汽車材
    料行（下稱陳秀英）之月薪債權強制執行，但經陳秀英於同
    年6月13日陳報劉力齊業於102年4月20日離職，無從扣押薪
    資等語，此有其陳報狀可參（卷107頁），且由被告提出之
    債權憑證（原始執行名義為系爭本票裁定）觀之，其於107
    年11月2日及109年9月26日之執行結果分別為未受償及無結
    果（卷93頁），堪認被告對原告之執行均未扣得薪資，直至
    系爭執行程序始扣得，則原告之前未聲明異議，尚屬合理，
    自不得由其未聲明異議乙節，遽認系爭本票為原告所簽發。
　⒌綜上，原告主張其未簽發系爭本票，不需依票上所載文義負
    責，應屬有據，被告雖稱系爭本票為原告簽發云云，惟未提
    出證據以為證明，自無足取。原告請求確認系爭本票之本票
    債權對原告不存在，並請求被告不得執系爭本票裁定對原告
    為強制執行，及系爭執行事件對原告所為之強制執行程序應
    予撤銷等，均有理由，應予准許。
  ㈢按無法律上之原因而受利益，致他人受損害者，應返還其利
    益，民法第179條前段定有明文。查系爭本票非原告所簽發
    ，已如前述，則被告據以執為執行名義聲請本院以系爭執行
    程序，收取原告對訴外人台灣電力公司之薪資債權107,542
    元，即無法律上之原因而受有利益，致原告受有損害，而被
    告確有受領上開金錢，為被告所不爭執（卷300頁），故原
    告請求被告返還107,542元之不當得利，洵屬有據，應予准
    許；至原告主張被告應返還其收取之36,000元提存金乙節，
    則為被告所否認，而原告就該部分是否確實遭被告收取，並
    未舉證加以說明，該部分請求即屬無據，不應准許。
四、綜上所述，原告以其未簽發系爭本票，不需依票上所載文義
    負責，請求確認系爭本票之本票債權對原告不存在，並據以
    提起本件異議之訴，請求被告不得執系爭本票裁定對原告為
    強制執行，及系爭執行事件對原告所為之強制執行程序應予
    撤銷，及請求被告給付107,542元及遲延利息，均有理由，
    應予准許；逾此範圍之請求，則為無理由，應予駁回。
五、本件判決之基礎已臻明確，兩造其餘攻擊防禦方法及未經本
    院援用或請求調查之證據，經審酌後認與判決之結果不生影
    響，無庸逐一論述，附此敘明。
六、訴訟費用負擔之依據：民事訴訟法第79條。
中　　華　　民　　國　　110 　年　　10　　月　　28　　日
                  花蓮簡易庭  法  官  李可文
以上正本係照原本作成。
如不服本判決，應於送達後20日內，向本院提出上訴狀（上訴狀
須表明上訴理由）並繳納上訴審裁判費；如於本判決宣示後送達
前提起上訴者，應於判決送達後20日內補提上訴理由書（均須按
他造當事人之人數附繕本）。
如委任律師提起上訴者，應一併繳納上訴審裁判費。　　　　　
　　　　
中　　華　　民　　國　　110 　年　　10　　月　　28　　日
                              書記官  陳雅君
附表：
發票人    發票日 票面金額(新臺幣) 劉力齊 100年6月9日 200,000元